【裁判字號】    98,交易,324
【裁判日期】    990301
【裁判案由】    過失傷害
【裁判全文】
臺灣桃園地方法院刑事裁定             98年度交易字第324號
公  訴  人  臺灣桃園地方法院檢察署檢察官
被      告  丙○○
上列被告因過失傷害案件，經檢察官提起公訴（98年度調偵字第
313號），本案判決如下：
    主  文
丙○○無罪。
    理  由
一、公訴意旨略以：被告丙○○於民國97年1月11日上午11時許
    ，駕駛車牌號碼X7-0757 號自用小客車沿桃園縣蘆竹鄉○○
    路150巷91號旁巷子自北往南行駛，途經大興路150巷91號旁
    交岔路口時，原應注意行經無號誌交岔路口，轉彎車應讓直
    行車先行，而依當時天氣晴，日間自然光線，路面乾燥無缺
    陷亦無障礙物，視距良好，並無不能注意之情事，竟疏未注
    意，貿然左轉，適有同案被告乙○○（與告訴人甲○○達成
    和解，經撤回告訴，另為不受理判決）騎乘車牌號碼BYG-12
    9號重型機車後載告訴人甲○○沿大興路150巷自東往西方向
    行駛，行經上開交岔路口時，亦疏未減速通過及注意車前狀
    況，2車遂發生擦撞，告訴人甲○○因而受有右小腿深度撕
    裂傷及肌腱斷裂之傷害，因認被告丙○○涉犯刑法第284條
    第1項前段過失傷害罪嫌。
二、按犯罪事實應依證據認定之，無證據不得認定犯罪事實；不
    能證明被告犯罪者，應諭知無罪之判決，刑事訴訟法第15 4
    條第2項、第301條第1項定有明文。次按認定不利於被告之
    事實，須依積極證據，苟積極證據不足為不利於被告事實之
    認定時，即應為有利於被告之認定，更不必有何有利之證據
    ，最高法院30年上字第816號著有判例。所謂「積極證據足
    以為不利被告事實之認定」，依據最高法院76年台上字第49
    86號判例意旨，係指據為訴訟上證明之全盤證據資料，在客
    觀上已達於通常一般之人均不致於有所懷疑、而得確信被告
    確曾犯罪之程度；若未達到此一程度，而有合理之懷疑存在
    時，即無從為有罪之確信。另按刑法上之過失者，係指行為
    人按其情節應注意，並能注意而不注意，或行為人對於構成
    要件事實，雖預見其發生而確信其不發生者而言，刑法第14
    條定有明文，是刑法上過失行為之成立，當指行為人於行為
    當時應注意其有致生一定犯罪結果之危險，並採行可能、合
    理且必要之行為以防止該犯罪結果之發生，且行為人依其行
    為當時所存在之客觀環境及條件，確能注意該犯罪結果有發
    生之可能，並能採行防止該結果發生之可能、合理且必要之
    行為，惟行為人竟疏未注意該一定犯罪結果發生之風險，而
    未為防免該結果發生之可能、合理且必要之行為；或行為人
    雖已注意有發生一定犯罪結果之風險，卻因確信該結果不發
    生，而未為防止該結果發生之可能、合理且必要之行為之謂
    。
三、公訴人認被告丙○○涉犯過失傷害罪嫌，無非係以被告丙○○之供述、證人即告訴人甲○○之證述及卷存道路交通事故
    現場圖、道路交通事故調查報告表(一)、(二)、車禍現場照片、
    敏盛綜合醫院診斷證明書、臺灣桃園縣區車輛行車事故鑑定
    委員會鑑定意見書等，為其主要論據。訊據被告固坦承於前
    揭時間，駕駛車牌號碼X7-0757號自用小客車，行經桃園縣
    蘆竹鄉○○路150巷91號旁交岔路口時，與同案被告乙○○
    騎乘搭載告訴人甲○○之重型機車發生碰撞肇事，致告訴人
    甲○○受有前述傷害之事實，惟堅決否認有何過失傷害犯行
    ，其辯稱：97年7月1日我要自巷子裏左轉進入150巷，於進
    入前，右邊較左邊多了一個空曠的地方，因為左邊有一道牆
    ，要看左邊有無車，只能看路邊的照鏡，當時我看沒有車，
    後來我要左轉，在該處車頭要出該道牆才看到有無來車，當
    時看到乙○○跟被害人（指告訴人甲○○）講話，當時約距
    10 公尺，我就煞車，且並不是我撞上乙○○及被害人，我
    認為我沒有過失。案發當時的路邊照鏡可以照到10公尺左右
    ，現在路邊照鏡可以看到左側來車，即乙○○距離約30公尺
    左右。乙○○當時直接撞上我，乙○○的車沒有閃，撞到我
    的車牌，車牌掀起，甲○○的腳就是被掀起的車牌弄傷。我
    當時時速約3至5公里左右，我是放開油門滑行等語。
四、經查：
(一)、程序部分
    按被告以外之人於審判外之言詞或書面陳述，除法律有規定
    者外，不得作為證據；又被告以外之人於審判外之陳述，雖
    不符合刑事訴訟法第159條之1至第159條之4之規定，但經當
    事人於審判程序同意作為證據，法院審酌該言詞陳述或書面
    陳述作成時之情況，認為適當者，亦得為證據；又當事人、
    代理人或辯護人於法院調查證據時，知有同法第159條第1項
    不得為證據之情形，而未於言詞辯論終結前聲明異議者，視
    為有前項之同意，刑事訴訟法第159條第1項及第159條之5分
    別定有明文。查本判決下列所引用之卷證資料（包含供述證
    據、文書證據等證據），均無證據證明係公務員違背法定程
    式所取得，且被告及檢察官於本院準備程序、審判期日對於
    提示卷證之證據能力，均未表示爭執，迄至言詞辯論終結前
    亦未聲明異議，又卷內之文書證據，經核亦無刑事訴訟法第
    159條之4之顯有不可信之情況與不得作為證據之情形，本院
    審酌上開證據資料製作時之情況，尚無違法不當及證明力明
    顯過低之瑕疵，亦認為以之作為證據應屬適當，依刑事訴訟
    法第159條至第159條之5規定，所引用之下列證據，均有證
    據能力。
(二)、實體部分
 1、被告於97年7月1日上午11時許，駕車沿桃園縣蘆竹鄉○○路
    150巷31號旁巷內行駛至該路段之交岔口，正左轉通過該路
    口而欲往內壢方向之際，適有同案被告乙○○騎駛機車搭載
    告訴人沿大興路150巷自東往西方向之車道行駛而來，兩車
    避煞不及，乃發生碰撞，致告訴人受有左脛腓骨粉碎性骨折
    之傷害等情，業據被告自承在卷，且據告訴人於警詢、偵查
    及本院審理時指述明確，並有道路交通事故現場圖、道路交
    通事故調查報告表(一)、(二)各1份、敏盛綜合醫院診斷證明書1
    紙（見偵卷第17頁）、道路交通事故照片8張（偵卷第21至
    24頁）在卷可資佐證，此部分事實固均堪以認定。惟應審究
    者，本案車禍事故之發生，是否為被告違反注意義務所致？
 2、經本院勘驗現場結果，桃園縣蘆竹鄉○○路150巷91號巷口
    左側，為樓房邊間牆壁擋住視線，並非呈直角相交，故於轉
    角處對向車道之電線桿上方設反光鏡之裝置。勘驗當時之現
    場反光鏡觀看之視野已與事故發生當時所有不同，故於當日
    委請反光鏡設置人員以19號扳手將反光鏡調整至事故當時相
    同角度，然案發當時路口之反光鏡，僅能從反光鏡看見對向
    房屋及房前之路緣，根本無法使駕駛者看到內壢往蘆竹方向
    之來車等情，有本院勘驗筆錄及現場照片11張在卷可佐（見
    本院交易字卷第73至80頁），甚互核員警於事發後所拍攝及
    被告所提供之案發當時該反光鏡之照片顯示，該從反光鏡內
    所能觀看之範圍較前開勘驗時所調整至案發當時之擺置視野
    更為狹小（見偵卷第21頁及本院審交易字卷第29頁）。另經
    本院勘驗現場發現，車子從巷口出來至可看到左方來車之車
    頭突出距離為1.45公尺，惟經被告及告訴人甲○○表示此距
    離身體須較為往前傾斜方可見得對向來車。嗣後再次將車子
    從巷口開出，測量駕駛可見左方來車時之車頭突出距離為1.
    5公尺，據被告及告訴人表示該次距離駕駛身體亦須微微傾
    斜，與前次情況相較，駕駛身體傾斜程度不若前次高，亦有
    上開勘驗筆錄在卷可佐（見本院交易字第73頁），顯見該反
    光鏡無法發揮輔助視線之功能，形同虛設，無論車輛從巷口
    出來須駛出1.45公尺，亦或是1.5公尺，在被告駕駛之自用
    小客車車頭與被告之駕駛座尚有一段距離之情形下，被告皆
    必須將身體盡量傾斜往左張望，而無法以一般正常坐姿駕駛
    車輛。是以，受制於上該巷口既有樓房邊間牆壁遮蔽視線之
    先天不良在先，再因當時桃園縣蘆竹鄉公所擺設之反光鏡角
    度位置不當，形同虛設在後，致縮短被告可清楚看見對向車
    道距離及時間。因而，被告車輛駕駛座前之擋風玻璃位置尚
    未駛出巷口前，被告實無可能看見該對向車道是否確有來車
    ，灼情至明。綜此，依照上開案發當時之反光鏡設置照片及
    本院現場勘驗之結果顯示，該反光鏡僅能看見對向房屋及房
    前之路緣甚然，是被告上揭所稱當時路邊照鏡可以照到10公
    尺一情，顯係對於本案事故當時反光鏡所呈視距之錯估所致
    ，附此序明。
 3、被告為避免車頭駛出上開巷口左側時，遭行駛於該對向之機
    車碰撞致生事故，被告所得採取之方法或有：1、完全放棄
    轉彎之行為，停車於大興路150巷巷口處，等待對向車輛全
    部淨空後再行左轉，如此必可完全防免於被告所無法眼見之
    該對向機車而發生事故。惟此舉，被告雖可為禁絕本案車禍
    事故發生之危險而停車於上開巷口處，惟此勢恐將導致行駛
    於被告後方之車輛無法前行，造成該巷口交通堵塞，使車行
    狀況益形混亂，而徒增其他用路車輛行車之風險。是要求被
    告停車於上開巷口處而放棄轉彎行為以避免發生碰撞，客觀
    上雖非不可行，然以案發當時被告之行車位置等現實環境以
    觀，竟要求被告需以增加他人行車障礙之方式，以避免自身
    發生事故之可能，顯已超越合理期待。2 、於左轉出上開巷
    口時，見對向車道駛入來車，即馬上倒車回巷口內，惟被告
    與告訴人甲○○所搭乘之機車相距僅約10公尺之距離，如後
    所述，在如此短暫之車距情況下，亦尚難避免此事故之發生
    。3 、於轉彎行至上開巷口前時，減速慢行，將車輛緩緩駛
    出上開巷口左側，使斯時行駛於該對向車道之機車駕駛人，
    得於相當距離外即可自緩緩突出之車頭而預見上開巷口內有
    車輛即將駛出，使機車有應變減速之餘裕，以避免碰撞事故
    之發生。依案發當時被告所行駛之巷道交岔路口，減速慢行
    ，除被告之車輛可依一般行車動線繼續行駛，對交通順暢之
    危害甚微，並可兼顧被告及對向車道行駛之機車雙方之行車
    安全，且減速慢行對汽車駕駛人係屬可能，而無何難以達成
    之情事，亦屬對駕駛人合理之期待。是轉彎過程中減速慢行
    、緩步前進之行為，當屬被告依案發當時之客觀環境所必要
    且可能之防範措施。經查，被告於案發當時左轉之際，時速
    約3 至5 公里左右，是放開油門滑行一節，業據被告於本院
    審理中供述在卷，並與證人即同案被告乙○○於本院審理時
    證稱：被告我看到被告出來的時候，車子有點滑行等語（見
    本院交易字卷第29反面頁）；證人告訴人甲○○於本院審理
    時證稱：被告的車速，從巷子出來應該是很慢等語（見本院
    交易字卷第31反面頁），互核相符，堪認被告依其所預見上
    開巷口對向車道左側恐有機車行經之情，且於肇事巷口左轉
    時已減速慢行，使車輛緩慢前進，以令於該對向車道行駛之
    機車於相當距離前，即可自緩慢突出之自用小客車車頭預見
    被告之車輛即將駛出，則被告確已依其預見程度，依其當時
    身處環境及周圍條件，採行上開可能、合理且必要之防範措
    施，而在被告已善盡其注意義務並為必要之應變行為後，仍
    與告訴人甲○○所搭乘之機車發生碰撞，則此車禍結果之發
    生，實已非被告可避免或防止，而難認被告有何過失存在。
    另酌以證人甲○○於偵訊時證稱：我看到對方車輛時車距約
    10 公 尺等語（見偵卷第32頁），其於本院審理時亦同此陳
    述（見本院交易字卷第31反面頁）；證人乙○○於本院審理
    時證稱：我看到（被告）車子是在5 到10公尺之前等語（見
    本院交易字卷第30及其反面頁），既因上開巷口左側為樓房
    邊間牆壁擋住視線，及形同虛設之巷口反光鏡無法發揮輔助
    功能，阻擋被告觀察沿大興路150 巷自內壢往蘆竹方向行車
    之視線，且被告距證人乙○○所騎乘搭載證人甲○○之機車
    間僅短短之10公尺，而被告確已依其預見程度而注意為必要
    且可能之防範措施，即緩慢滑行左轉，以防免本案車禍事故
    之發生，則在兩車如此短暫之距離情況下，因受限於人體反
    應時間之故，甚無法在短時間內，及時停煞來以避免該事故
    結果之發生，當無疑義。
 4、本案雖經送臺灣省桃園縣區車輛行車事故鑑定委員會鑑定結
    果，及送臺灣省行車事故覆議鑑定委員會覆議結果，雖均認
    被告駕駛自小客車行經無號誌交岔路口，左轉彎車未暫停讓
    直行車先行為肇事主因，另案被告乙○○駕駛重機車行經無
    號誌交岔路口，未減速慢行且未注意車前狀況為為肇事次因
    ，有上開車輛事故行車鑑定委員會桃縣鑑字第0985201291號
    鑑定意見書、及行車事故覆議鑑定委員會98年11月3日府覆
    議字第0986204071號覆議鑑定函文各1份在卷可查。惟鑑定
    報告僅為形成法院心證之資料，對於法院之審判並無拘束力
    ，故待證事項雖經鑑定，法院仍應本於職權予以調查，以期
    發見事實之真相。由上開鑑定意見書可知，鑑定委員會係依
    照卷內筆錄、照片、警繪現場圖作成鑑定意見，然警方當時
    所拍攝之現場照片觀之，照片中並未以被告當時之角度拍攝
    對向車道因該巷口樓房邊間牆壁致其視線受阻，僅能依賴路
    口之反光鏡引導及現場反光鏡之視距如何等情形，現場圖亦
    未能精確反應出事故巷口之實際情況，致上開鑑定委員會或
    覆議鑑定委員會委員在僅依卷內筆錄、照片、現場圖之情形
    下，無法正確判斷當時被告之視野角度為何，是否得以在左
    轉前即可預見對向之另案被告乙○○機車駛來，相較之下，
    自以本院親至現場勘驗後所為之判斷，較為精確，從而上開
    鑑定委員會、覆議委員會之鑑定結果，即難遽以採認，附此
    敘明。
五、綜上所稽，告訴人雖因本案交通事故致受有前述傷害，其情
    固屬可憫，然公訴人認被告涉有刑法第284條第1項前段過失
    傷害罪嫌，仍應對被告於本案究否有過失予以審認。本案交
    通事故之肇事原因並無證據證明被告可及早發現對向有同案
    被告乙○○所搭載告訴人甲○○之機車直行前來進而禮讓其
    先行，尚難認被告對該事故之發生具有預見可能性及避免可
    能性，洵難認其有疏未注意車前狀況或轉彎車未讓直行車先
    行之過失。此外又查無其他積極證據足證被告確如公訴人所
    指之犯行。揆諸前揭說明，既不能證明被告犯罪，自應諭知
    被告無罪之判決。
據上論斷，應依刑事訴訟法第301條第1項，判決如主文。
本案經檢察官簡方毅到庭執行職務。
中    華    民    國    99    年     3    月    1     日
                  交通法庭  審判長法  官  蔡榮澤
                                  法  官  吳宗航
                                  法  官  汪曉君
如不服本判決應於收受送達後10日內向本院提出上訴書狀，並應
敘述具體理由；其未敘述上訴理由者，應於上訴期間屆滿後20日
內向本院補提理由書（均須按他造當事人之人數附繕本）「切勿
逕送上級法院」。告訴人或被害人如對於本判決不服者，應具備
理由請求檢察官上訴，其上訴期間之計算係以檢察官收受判決正
本之日期為準。
以上正本證明與原本無異。
                                  書記官  楊晴文
中    華    民    國    99    年    3     月    1     日

司法院資訊處製作；財團法人民間司法改革基金會備份。
